臺灣高等法院臺中分院民事判決
110年度上字第175號
上  訴  人  岩城建設有限公司

法定代理人  徐忠勝  


訴訟代理人  廖健智律師
            林殷世律師                            
被上訴人    臺中市政府

法定代理人  盧秀燕  
訴訟代理人  陳姿君律師
被上訴人    廖朝淋  
            廖倉賢  
上二人共同
訴訟代理人  王志平律師
上列當事人間請求確認通行權存在事件，上訴人對於中華民國11
0年2月26日臺灣臺中地方法院108年度訴字第0009號第一審判決
提起上訴，本院於110年11月30日言詞辯論終結，判決如下：
    主  文
上訴駁回。
第二審訴訟費用由上訴人負擔。
    事實及理由
甲、程序方面：
　　按第二審訴之變更或追加，非經他造同意，不得為之；但擴
    張或減縮應受判決事項之聲明者，不在此限，民事訴訟法第
    446條第1項、第255條第1項第3款定有明文。本件上訴人上
    訴聲明第2、3項原為：確認上訴人對於被上訴人臺中市政
    府所有坐落於臺中市○○區○○段000地號（下稱000地號）如原
    審判決附圖一所示A部分（下稱A部分）土地面積37.63平方
    公尺，有通行權存在，被上訴人廖朝淋及廖倉賢應將000地
    號如A部分，面積37.63平方公尺之鐵皮屋拆除，並不得禁止
    或妨害上訴人通行（見本院卷第7頁）。因上訴聲明A部分，
    包括原審原告徐清祥勝訴的原審判決附圖二所示①部分，應
    有所誤，上訴人乃於民國110年6月7日更正上訴聲明為：確
    認上訴人對於臺中市政府所有000地號如附圖（指本院卷第1
    09頁附圖）所示紅色部分（即A部分扣除徐清祥所有同段000
    地號土地西鄰000地號土地之上開①及①以南三角形部分〈此部
    分與同段000地號土地均無相接〉；下稱系爭紅色部分）土地
    ，有通行權存在。廖朝淋及廖倉賢應將000地號如系爭紅色
    部分土地之鐵皮屋拆除，並不得禁止或妨害上訴人通行（見
    本院卷第93-94頁），核屬減縮應受判決事項之聲明，依上
    開說明，毋庸被上訴人同意，應予准許。
乙、實體方面：　　
壹、上訴人主張：上訴人為坐落臺中市○○區○○段000地號土地（
    下稱系爭土地）之所有權人，系爭土地雖與上訴人所有坐落
    同段000地號土地（下稱000地號土地）相接，惟上訴人若通
    行自己所有000號土地及臺中市○○區○○路000巷○○○000巷○○○○
    ○○地段000地號土地（下稱000地號土地）通往臺中市００區公
    園路，非屬聯外道路之最短距離，且000地號土地為建築用
    地，上訴人已規劃日後興建建築物供使用。又000地號土地
    之678巷僅為寬度約1米之巷道，周遭房屋結構往外凸出，實
    際上得通行之寬度根本不足1米，僅容行人通行，顯不敷車
    輛使用，根本無法滿足上訴人日後使用系爭土地之基本要求
    ，系爭土地自屬袋地。而臺中市政府所有000地號土地與系
    爭土地相鄰，000地號土地並已經臺中市政府規劃為道路用
    地，故上訴人通行000地號如系爭紅色部分土地至聯外道路
    為最短距離，符合土地利用。又系爭土地與000地號土地均
    係由原００段000地號土地分割而來，依民法第789條規定，系
    爭土地僅得通行000地號土地。且臺中市○○○○○○○○○○○地○○○○
    ○道路○地○○○000地號土地連接至公園路，竟放任廖朝淋、廖
    倉賢占用000地號土地如系爭紅色部分，於其上違法搭蓋鐵
    皮屋（下稱系爭鐵皮屋），致影響系爭土地之通行使用，上
    訴人除得對所有權人即臺中市政府主張通行權外，亦得對00
    0地號土地之實際使用人廖朝淋、廖倉賢主張袋地通行權。
    廖朝淋、廖倉賢搭設鐵皮屋之行為，顯已妨害上訴人之所有
    權，上訴人自得請求其等拆除系爭鐵皮屋。本件上訴人主張
    通行系爭紅色部分土地並拆除其上地上物，除可保障上訴人
    之通行權外，更可使該部分土地充分發揮其應有價值，應屬
    民法第787條所規定損害最少之處所及方法，爰依民法第787
    條第1項及第767條第1項中段、後段規定，請求確認上訴人
    對000地號如系爭紅色部分土地有通行權存在，廖朝淋、廖
    倉賢應拆除系爭鐵皮屋，並不得禁止或妨害上訴人通行等語
    （原審為上訴人敗訴之判決，上訴人聲明不服，提起上訴）
    。並上訴聲明：㈠原判決廢棄。㈡確認上訴人對於臺中市政府
    所有000地號如系爭紅色部分土地，有通行權存在。㈢廖朝淋
    及廖倉賢應將000地號如系爭紅色部分土地之鐵皮屋拆除，
    並不得禁止或妨害上訴人通行（徐清祥部分及上訴人關於系
    爭紅色部分以外之A部分，均未據上訴，非本院審理範圍）
    。
貳、被上訴人部分：　　
一、臺中市政府：系爭土地、000地號土地同屬上訴人所有，000
    地號土地現況為空地，000地號土地靠同段000地號土地處，
    早已鋪設水泥地供通行，系爭土地本可通行000地號土地，
    連接678巷現有巷道，通行至公園路無礙。另上訴人出具土
    地永久使用同意書，將系爭土地無償提供作道路使用，是系
    爭土地現狀並無通行困難，並非袋地。又系爭土地為道路用
    地，現狀為空地，依都市計畫法第51條但書規定，系爭土地
    僅得作原來使用，自僅得繼續作空地使用，不得建築或作為
    他用，故系爭土地並無車輛、機具，甚至亦無行人通行之需
    求，與民法第787條第1項規定之「不能為通常使用之情形」
    不符。縱認系爭土地為袋地且上訴人有通行需求，000地號
    土地道路之寬度僅為1米巷道而不敷使用，此乃上訴人取得
    土地後將000與000地號土地境界線圍起圍籬，方使000地號
    土地僅為1米巷道而不敷使用，此為上訴人之任意行為，屬
    可歸責於上訴人之事由，依民法第787條第1項規定，上訴人
    之任意行為不得主張袋地通行權。
二、廖朝淋、廖倉賢：廖朝淋為系爭鐵皮屋之事實上處分權人，
    廖倉賢雖列名房屋稅即登記上之納稅義務人，惟廖倉賢對系
    爭鐵皮屋並無事實上處分權。000地號土地原為廖朝淋之父
    廖清田所有，雖經臺中市政府徵收，迄今未領取徵收補償金
    。廖朝淋之系爭鐵皮屋占用A部分土地已有多年，並依規定
    繳納土地使用補償金與臺中市政府以租用，非故意搭建鐵皮
    屋阻礙他人通行。上訴人所有系爭土地，本可從上訴人所有
    000地號土地，沿678巷之現有巷道通行至公園路，可見系爭
    土地並非袋地。上訴人於購買土地時，明知周遭居民均係透
    過678巷現有巷道通行人車，且足供上訴人所購000地號土地
    通常之使用，然其於購買000地號土地後，即以鐵皮圍籬將
    土地圍起，致678現有巷道僅餘1人可通行之寬度，上訴人據
    此要求廖朝淋須拆除房屋，顯非合理，罔顧鄰地民眾之公共
    利益，實有權利濫用情事。被上訴人均答辯聲明：上訴駁回
    。
叄、不爭執事項及爭點（見本院卷第276-277、282頁，並由本院
    依卷證資料作文字調整）：　
一、兩造不爭執事項：
  ㈠系爭土地及000地號土地（重測前為００區００段000-00、000-00
    地號）為上訴人所有，係上訴人於106年3月30日向蔡金蓮、
    吳錦圓、張興華等三人買受，同年5月1日移轉登記；同段42
    4地號土地（重測前為００區００段000-00地號）為徐清祥於104
    年5月17日（簽約日為104年2月4日）向黃鈺茹、蔡欣欣、吳
    靖宇買受，同年月27日移轉登記。系爭土地為道路用地、00
    0地號土地為建築用地（見中簡卷第33-37頁土地登記第二類
    謄本）。　　
  ㈡000地號土地（重測前為００區００段000-39地號）原為廖朝淋之
    被繼承人廖清田所有，嗣經徵收，於99年12月25日經臺中市
    政府接管，於100年3月7日登記為臺中市所有，管理者為臺
    中市政府建設局（見中簡卷第45頁土地登記第二類謄本）。
  ㈢系爭土地及424、000地號土地均為61年11月30日００都市計畫
    中被編定為道路用地（見中簡卷第47頁、原審卷一第37頁）
    。
  ㈣000地號土地A部分土地上有未辦保存登記之鐵皮屋，現由廖
    朝淋使用，廖朝淋並為事實上之處分權人。
  ㈤臺中市政府向廖朝淋收取上開鐵皮建物占用000地號土地之使
    用補償金。
  ㈥系爭土地南鄰徐清祥所有424地號土地，北鄰上訴人所有000
    地號土地，原審勘驗結果為：000地號土地所鄰同段000地號
    土地為鋪設有柏油路面之678巷公有現有巷道，可通行至公
    園路，000地號土地上現設有鐵皮圍籬，圍籬內之000地號土
    地上仍有柏油路面痕跡（見原審卷一第193至216-1頁勘驗筆
    錄、現場照片）。
二、本件爭點：
  ㈠系爭土地是否為袋地？
  ㈡如系爭土地為袋地，則上訴人依民法第787條第1項請求通行0
    00地號土地系爭紅色部分，有無理由？
  ㈢上訴人依民法第767條第1項中段、後段請求廖朝淋及廖倉賢
    拆除系爭紅色部分上系爭鐵皮屋，有無理由？
肆、本院判斷：
一、系爭土地並非袋地：
　㈠按土地因與公路無適宜之聯絡，致不能為通常使用時，除因
    土地所有人之任意行為所生者外，土地所有人得通行周圍地
    以至公路，民法第787條第1項定有明文。其立法目的，乃在
    充分發揮袋地之經濟效用，兼顧相鄰關係而令周圍地負容忍
    通行之義務，以促進物盡其用之社會整體利益。所謂無適宜
    之聯絡，致不能為通常使用，係指土地與公路間無適宜之通
    路可資聯絡，以致不能為通常之使用而言。此種土地通稱為
    袋地，而土地是否與公路無適宜之聯絡致不能為通常之使用
    ，固須斟酌土地之位置、地勢、面積、用途、社會環境變化
    等因素綜合判斷。惟若該土地尚有可供公眾通行之道路以對
    外聯絡道路，即與袋地通行權之法旨有違，亦不得以最近之
    聯絡捷徑為由，主張袋地通行權而損及周圍地所有人之利益
    。次按直轄市、縣（市）（局）主管建築機關，應指定已經
    公告道路之境界線為建築線。但都市細部計畫規定須退縮建
    築時，從其規定。在依法公布尚未闢築或拓寬之道路線兩旁
    建造建築物，應依照直轄市、縣（市）（局）主管建築機關
    指定之建築線退讓。建築法第48條第1項、第49條分別定有
    明文。且建築技術規則建築設計施工編第1條第36款亦規定
    ：道路指依都市計畫法或其他法律公布之道路（得包括人行
    道及沿道路邊綠帶）或經指定建築線之現有巷道。則主管建
    築機關就建築基地依已經都市計畫法編定公告之道路之境界
    線指定為建築線（並未退讓）者，該建築基地既已面臨公用
    道路，顯與民法第787條所規定袋地之要件不符。
　㈡查系爭土地北鄰000地號土地，系爭土地與000地號土地均為
    上訴人所有，000地號土地所鄰同段000地號土地為鋪設有柏
    油路面之678巷公有現有巷道，可通行至公園路等情，為兩
    造所不爭執（見不爭執事項㈠㈥）。足見系爭土地與上訴人自
    己所有之000地號土地相鄰，並可經由000地號土地所鄰之67
    8巷現有巷道連結公園路對外通行，系爭土地非屬袋地，相
    當明確。上訴人以通行自己所有000號土地至678巷再通往公
    園路，非聯外道路之最短距離，且000地號土地上訴人已規
    劃興建建築物為由，主張系爭土地為袋地具有袋地通行權，
    與前揭袋地要件不符，自無理由。又上訴人主張678巷為寬
    度約1米之巷道，僅容行人通行，不敷車輛使用，無法滿足
    系爭土地之基本要求，系爭土地仍屬袋地等語。然000地號
    土地西北側緊鄰之原審判決附圖一、二所示同段841地號土
    地編號B部分（下稱B部分），為公園路與678巷通行位置，
    且鋪設有柏油路面等情，業據兩造陳明在卷，並有廖朝淋所
    提98年10月、101年2月、103年1月之Google街景照片附卷可
    稽（見本院卷第424頁、原審卷一第97-101頁）。核諸上開
    附圖及街景照片所示之系爭土地及000地號土地，與公園路
    及678巷所在之000、841、000地號土地相關位置，可知000
    地號土地位在公園路轉進678巷巷口，由公園路轉進678巷即
    到達000地號土地，該處道路路面連接000地號土地寬度標示
    3.5公尺（參原審判決附圖一），足供車輛進入，顯無礙000
    地號土地與系爭土地之通行。而678巷通過000地號土地北半
    部（見原審判決附圖一、二編號C部分，下稱C部分）繼續向
    東進入000地號土地北鄰之000地號土地，其南北地籍線寬度
    僅有1米之情，所影響者為678巷道路裡側之土地通行，已與
    上訴人之通行無涉。反是上訴人如在位於巷口之000地號土
    地C部分設置障礙物，將影響678巷其他居民之通行。此由上
    訴人於107年間曾因擅自在000地號土地之678巷現有巷道位
    置設置圍籬致妨礙交通安全，經臺中市政府建設局函令拆除
    並復原路面等情，有該局函文、照片影本、上訴人陳述意見
    書等資料存卷可查（見本院卷第347-362頁）；證人即678巷
    7號居民曾宜賢於原審具結證稱：678巷可通行到公園路，上
    訴人買土地後，把地圍起來，剩下一個人可通過，伊等5戶
    申請鑑界，上訴人才把圍籬往裡面縮，還是比原來寬度差30
    公分等語（見原審卷一第289頁），可資證明。且依臺中市
    政府都市發展局107年1月29日中市都測字第00000000000號
    函覆臺中市○○○○○○○000巷○000地號土地）道路為指定建築線
    在案之現有巷道等語，參照該函文所附83年4043號建築執照
    案一層平面圖（見原審卷一第273-275頁），比對結果，該
    建築執照案為位於000地號土地東北面，鄰接678巷北側之同
    段652地號土地申請建築時指定建築線之相關資料，有臺中
    市政府都市發展局109年3月30日中市都秘字第1090052671號
    函檢送（83)工建使字第4043號建築物之建築圖說、652地號
    土地建物查詢資料及該局110年7月29日中市都測字第000000
    0000號函暨附652地號土地建築線指示(定)申請書圖在卷可
    佐（見原審卷一第307-311頁、本院卷第205-208頁）。上開
    建築線指示(定)申請書圖並記載：678巷現有巷道2.5公尺，
    以實地現有巷道中心線退縮3公尺為建築線等語（見本院卷
    第207-208頁）。足見678巷係經指定建築線之現有巷道，其
    兩側土地申請建築時，均須自道路中心線退縮3公尺，以000
    地號土地南北地籍線寬度1公尺計算，678巷兩側土地須自建
    築基地之地籍線退縮2.5公尺方可建築，000地號土地位在67
    8巷道口，本須退讓2.5公尺作為巷道，並以退讓後之建築線
    申請建築，則該建築線以外之C部分，自不容上訴人任意設
    置障礙物。參以原審法院於108年12月31日會同兩造及臺中
    市大里地政事務所至現場勘驗測量結果，000地號土地旁為0
    00地號土地，可供通行使用，從地上痕跡可看出有部分為鐵
    皮圍起，致可通行之寬度減少；當時鐵皮圍起之000地號土
    地柏油路面痕跡，寬度3.5公尺，標示如C部分土地等情，有
    原審法院勘驗筆錄、現場照片及臺中市○里地○○○○000○0○00○
    里地○○○0000000000號函暨附土地複丈成果圖即原審判決附
    圖一在卷足憑（見不爭執事項㈥、原審卷一第193、201、211
    -215、221-223頁）。足見被上訴人抗辯000地號土地北側所
    鄰678巷僅剩1米寬度不足供車輛通行，係上訴人將現有巷道
    一部分之000地號土地圍起所致，屬上訴人任意行為所生之
    問題，應屬真實可採。至上訴人稱：678巷所以還能通行，
    是因000地號土地經臺中市政府要求暫為退縮所形成等語（
    見本院卷第272頁），為本末倒置之託詞，無可憑據。且憑
    此可知上訴人嗣已將678巷口之000地號土地所設圍籬拆除，
    更無000地號土地無法對外通行之情事。
　㈢綜上，上訴人所有之系爭土地及000地號土地相連，000地號
    土地北面一部分與其西側、北側所鄰841地號B部分及000地
    號土地整體為公園與678巷道路，系爭土地經由000地號土地
    即可連接678巷現有巷道通行至公園路，通行無礙，屬有面
    臨公用道路之土地。且系爭土地為道路用地，上訴人曾出具
    「土地永久使用同意書」同意系爭土地供道路及排水系統用
    地使用，現況亦為空地（見不爭執事項㈠、原審卷一第355、
    207頁），被上訴人抗辯系爭土地無通行權需求，實有所據
    ，益見系爭土地並無不能為通常使用之情形。至上訴人主張
    因申請臨時建築之用有通行000地號土地系爭紅色部分乙節
    ，未舉證以實其說，復與上開事證不符，不能採信。是以，
    系爭土地核與民法第787條所規定之袋地要件不符，實非袋
    地。
二、上訴人請求通行000地號土地系爭紅色部分及拆除其上系爭
    鐵皮屋，均無理由：
　　系爭土地非為袋地，有如前述，則上訴人依民法第787條第1
    項關於袋地通行權之規定，請求通行000地號土地系爭紅色
    部分，即無理由。又上訴人既無權主張通行000地號土地系
    爭紅色部分，亦非000地號土地所有權人，其依民法第767條
    第1項中段、後段規定，請求廖朝淋及廖倉賢拆除系爭紅色
    部分上系爭鐵皮屋，亦無理由。另678巷係經指定建築線之
    現有巷道，上訴人關於公用地役權之既成巷道相關主張，將
    兩者混為一事，實有誤解。又000地號土地遭占用、678巷遭
    住戶占用及系爭土地開設計劃道路等事項之處理，均屬臺中
    市政府之行政權責，上訴人基此主張本件通行權，明顯於法
    無據，均無可採。
三、綜上所述，系爭土地非袋地，上訴人依民法第787條第1項規
    定請求通行000地號土地系爭紅色部分，依民法第767條第1
    項中段、後段規定請求廖朝淋及廖倉賢拆除系爭紅色部分上
    系爭鐵皮屋，並不得禁止或妨害上訴人通行，均非屬正當，
    不應准許。從而原審所為上訴人敗訴之判決，並無不合。上
    訴論旨指摘原判決不當，求予廢棄改判，為無理由，應駁回
    其上訴。　　
四、本件事證已臻明確，兩造其餘之攻擊或防禦方法及所用之證
    據，經本院斟酌後，認為均不足以影響本判決之結果，爰不
    逐一論列，附此敘明。
伍、據上論結，本件上訴為無理由，爰判決如主文。
中　　華　　民　　國　　110 　年　　12　　月　　21　　日
　　　　　　　　民事第一庭    審判長法　官  張瑞蘭
　　　　　　　　　　　　　　　　    法　官  廖穗蓁
　　　　　　　　　　　　　　　　    法　官  黃綵君
正本係照原本作成。
如不服本判決，應於收受送達後20日內向本院提出上訴書狀，其
未表明上訴理由者，應於提出上訴後20日內向本院補提理由書狀
（均須按他造當事人之人數附繕本）。因疫情而遲誤不變期間，
得向法院聲請回復原狀。
上訴時應提出委任律師或具有律師資格之人之委任狀；委任有律
師資格者，另應附具律師資格證書及釋明委任人與受任人有民事
訴訟法第466條之1第1項但書或第2項所定關係之釋明文書影本。
如委任律師提起上訴，應一併繳納上訴裁判費。
　　　　　　　　　　　　　　　　    書記官  趙郁涵

中　　華　　民　　國　　110 　年　　12　　月　　22　　日